臺灣高等法院刑事判決　　　　　　　　93年度上訴字第3278號
上　訴　人　臺灣基隆地方法院檢察署檢察官
被　　　告　乙○○
　　　　　　　　　　　二號（另案在監執行）
指定辯護人　本院公設辯護人　甲○○
上列上訴人因被告強盜案件，不服臺灣基隆地方法院93年度訴字
第601號，中華民國93年9月29日第一審判決（起訴案號：臺灣基
隆地方法院檢察署93年度偵字第1008號），提起上訴，本院判決
如下：
    主  文
原判決撤銷，發回臺灣基隆地方法院。
    理  由
一、公訴意旨略以被告乙○○意圖為自己不法之所有，於民國九
    十三年二月四日凌晨二時五十分許，在位於基隆市○○街一
    七０號之「ＯＫ便利商店」內，徒手竊取茅臺酒六瓶後放入
    衣服內藏匿，以此方式將上開茅臺酒移置於自己實力支配下
    而竊盜得逞；嗣被告正欲離開現場之際，適為證人即店員丙
    ○○查覺有異而開口阻止。被告見事機敗露，旋即不發一語
    跑至店外並騎乘ＬＤＶ—六九一號機車欲駛離現場；乃證人
    丙○○見狀，竟尾隨追至店外，並拼命抓住被告左上臂，欲
    阻止被告離開並追回贓物。被告見此，旋即基於脫免逮捕及
    防護贓物之犯意，右手猛催機車油門，左手向外揮舞以甩開
    證人丙○○，致使證人丙○○遭被告騎乘機車拖行約十公尺
    後，終因不支而放開被告左臂，被告即藉此強暴方式迅速逃
    離現場，因認被告涉有刑法第三百二十九條、第三百二十八
    條第一項之準強盜罪嫌云云。
二、檢察官上訴意旨略以按刑法第三百二十九條準強盜罪之因防
    護贓物，而當場施以強暴、脅迫，係指竊盜或搶奪犯，將他
    人財物移歸自己實力支配之下後，為保護該贓物不被奪回，
    對追奪者施以強暴脅迫之行為，最高法院九十三年度台上字
    第一六六二號判決可資參照。且遍查最高法院判例，均未將
    刑法第三百二十九條準強盜罪之「施以強暴脅迫」限縮解釋
    為：「．．．以被告對被害人有「主動」施以強暴脅迫之行
    為者為限，倘行為人當時僅有被動掙脫之反射動作者，則不
    與焉」，其他相關實務見解亦未有類似之解釋，原審不無誤
    會之處。又查被告於偵審中迭次坦承於九十三年二月四日凌
    晨二時五十分許，在位於基隆市○○街一七０號之「ＯＫ便
    利商店」，竊得酒類並藏匿妥當，欲離開該店時，經證人阻
    止，復為甩開證人，一面猛催機車油門以加速逃逸，一面以
    左手向外揮舞，旋即不僅藉此成功甩開證人，保護贓物，且
    得以順利脫逃等語，核與證人所述情節相符，堪信為真實。
    次查原審於判決理由中明示：「．．．依起訴書之所指，參
    酌被告及證人（被害人）丙○○於本院調查時供述之內容以
    觀（參見本院準備程序筆錄第四頁），本案被告在騎上機車
    之時，證人係以自己左手抓住被告之左手衣袖，以自己右手
    抓住被告騎乘機車之尾部；被告見狀，旋以自己左手向外揮
    舞，同時猛催油門向前擬擺脫（甩開）證人箝制，此固屬本
    院首堪認定之事實．．．」，顯見原審認定之事實與本署起
    訴事實並無不同，亦足證原審並不否認被告係明知證人已經
    追出商店外，並有追奪贓物之舉動下，主觀上，為脫免逮捕
    及防護贓物，而客觀上，以猛催機車油門，並揮舞手臂之方
    式與證人發生肢體上衝突，進而順利脫逃。從而，原審如何
    能無視於明顯客觀之證據，僅聲稱基於「罪疑利益歸於被告
    之原則」，而以「．．．惟本案被告在其左手遭人（證人丙
    ○○）抓住衣袖之際，為逃跑而順勢掙脫之動作，並非有意
    識之施以強暴行為；而被告猛催油門向前之所為，亦不過是
    被動之逃脫行為而已，皆非為脫逃之便而「主動」對被害人
    施以「強暴」之行為可比；在本案，若將被告被動逃脫行為
    ，評價為施以強暴之主動行為，而依刑法第三百二十九條之
    規定，適用刑法第三百二十八條論處被告五年以上有期徒刑
    之罪，其行為之評價難免過苛！．．．」等語，將被告涉有
    準強盜罪嫌之犯行逕行評價為普通竊盜罪？原審判決委實難
    謂與經驗法則相符，請將原判決撤銷，更為適當合法之判決
    。
三、原審法院以訊據被告固不否認公訴意旨所指之竊盜犯行，惟
    堅詞否認有何準強盜之犯行，辯稱：伊並未對證人（被害人
    ）丙○○施以強暴、脅迫等語。檢察官認被告涉犯刑法第三
    百二十九條、第三百二十八條第一項之準強盜罪嫌，則係以
    被告於警詢、偵查中之自白、證人（被害人）丙○○之證述
    為其論據。經查：(一)本案被告之所為，是否該當刑法第三
    百二十九條、第三百二十八條第一項之準強盜罪嫌：1.以竊
    盜之持有關係而論，本案被告於拿取茅臺酒六瓶置入自己衣
    服內藏匿之際，其竊盜行為已經既遂：按刑法之持有關係，
    不以現實「占有」該標的物為必要，只須在法律評價上，該
    標的物屬於其監督「持有」中即可，是以停在樓下之機車或
    汽車，其所有人或持有人並未現實支配該車，在法律上仍具
    有持有關係；若該車被竊，其行竊之人係破壞法律上之原持
    有關係，並建立自己之新持有關係。本案標的物係０Ｋ便利
    商店上之酒類，雖在販售架上，然在被害人之管領支配之下
    ；被告以竊盜之意思而拿取時，即已將之置於自己實力支配
    之下，屬於破壞原持有支配關係，建立新持有支配關係，依
    傳統刑事司法實務之見解，其竊盜行為即已既遂，不因其尚
    未走出店外而止於未遂。2.被告於竊盜行為被發覺後，「右
    手猛催機車油門，左手向外揮舞以甩開證人丙○○箝制」之
    所為，並非刑法第三百二十九條、第三百二十八條第一項所
    欲評價之「強暴」「脅迫」行為，而不能論以準強盜之罪名
    ：按刑法第三百二十九條之準強盜罪，係竊盜或搶奪行為之
    後，因防護贓物、脫免逮捕或湮滅罪證，而當場施以強暴脅
    迫，為其擬制犯罪之構成要件。所謂「施以強暴脅迫」，以
    被告對被害人有「主動」施以強暴脅迫之行為者為限，倘行
    為人當時僅有被動掙脫之反射動作者，則不與焉。茲原審依
    起訴書之所指，參酌被告及證人（被害人）丙○○於原審調
    查時供述之內容以觀（參見原審準備程序筆錄第四頁），本
    案被告在騎上機車之時，證人係以自己左手抓住被告之左手
    衣袖，以自己右手抓住被告騎乘機車之尾部；被告見狀，旋
    以自己左手向外揮舞，同時猛催油門向前擬擺脫（甩開）證
    人箝制，此固屬本院首堪認定之事實；惟本案被告在其左手
    遭人（證人丙○○）抓住衣袖之際，為逃跑而順勢掙脫之動
    作，並非有意識之施以強暴行為；而被告猛催油門向前之所
    為，亦不過是被動之逃脫行為而已，皆非為脫逃之便而「主
    動」對被害人施以「強暴」之行為可比；在本案，若將被告
    被動逃脫行為，評價為施以強暴之主動行為，而依刑法第三
    百二十九條之規定，適用刑法第三百二十八條論處被告五年
    以上有期徒刑之罪，其行為之評價難免過苛！基於「罪疑利
    益歸於被告之原則」，在行為評價有疑義之際，自應逕為有
    利於被告（行為人）之行為評價。換言之，倘被告之所為，
    尚未至準強盜罪之主動施以強暴之程度，自不得升高其罪責
    而依強盜罪名處罰；本案被告，既查無為脫免逮捕或防護贓
    物，而「主動」對證人施以強暴或脅迫之行為，原審亦無從
    提昇被告之責任至「準強盜」之程度。易言之，本於罪疑利
    益歸被告原則，原審僅得就其基礎之竊盜行為加以審判，惟
    其基本社會事實相同，若為有罪之判決，其起訴法條自應予
    以變更。(二)關於被告涉犯刑法第三百二十條第一項之竊盜
    罪名部分：本案被告竊盜之犯行，固據被告坦認在卷，核與
    證人丙○○到庭結證之情節相符，惟查：被告如附表所示之
    連續竊盜犯行，業經原審於九十三年五月十四日，以九十三
    年度易字第五八號判處有期徒刑五月，而於九十三年六月十
    四日確定在案等情，分別有檢察官聲請簡易判決處刑書、該
    案判決書及臺灣高等法院被告全國前案紀錄表各乙件在卷可
    稽；而被告在該案，共計有如附表所示之十五次竊盜犯行，
    且其行為時間係「自九十二年十一月八日起，至九十三年二
    月二十三日為止」；至本案之行為時間（九十三年二月四日
    ）則係在該案連續行為之期間。又觀之被告在本案及該案之
    行為態樣，均係為竊取酒類以供己飲用，堪認兩案不僅時間
    緊接，手法相類，構成要件亦屬相同，足見被告前後兩案，
    均係基於概括犯意而反覆為之，而為連續犯無疑。茲本案與
    前案間，既有連續犯之裁判上一罪關係，則被告本案之竊盜
    行為，自應為前案確定判決之效力所及（亦即，本案應受前
    案確定判決既判力之拘束），而不能另為有罪或無罪之實體
    上裁判。準此，公訴人就本案被告所涉之竊盜犯行，另行向
    原審提起公訴，自有未洽，固非無見，然查被害人丙○○於
    警訊時稱於民國九十三年二月四日凌晨二時五十分許，在基
    隆市○○街一七０號ＯＫ便利商店，乙○○入內購物，待結
    帳時，我發現他雨衣內有凸出物，我請他拿出時，他即衝出
    門口騎綠色機車離去，我抓住車尾，他用身體撞我，隨即逃
    逸，他用身體撞我使我鬆手後，我雙手抓車尾架，他加足馬
    力拉著我足足有三公尺後，我無力放手，他朝福利一街一六
    八號方向逃逸，（九十三年度偵字第一○○八號卷一第二三
    頁、第二五之二頁），於偵查時亦稱我是當店員，店長說要
    注意，因為乙○○曾偷過東西，後來我發現他結帳時候，並
    本將酒類拿來結帳，我剛開口說先生等一下，他就開始跑，
    我追出去，他機車已經發動了，我有拉到他的左上臂，他的
    左手向外揮舞，同時右手摧油門，車子在行進，我抓他的左
    手臂，被他拖行約十公尺，我就被他甩掉，隨即抓住他機車
    尾部，打算推他車子，但沒有成功，他旋即蛇行逆向行駛離
    開現場（九十三年度偵字第一○○八號卷二第一二六頁），
    於原審亦稱我在警訊筆錄所說的「我抓住車尾，他用身體撞
    我」，指的是被告左手要掙脫我的鉗制動作（九十三年度訴
    字第六○一號卷第四二頁），被告於警訊、偵查，原審稱我
    只有用手撥開他後就逃跑，被店員發現抓住後，我害怕所以
    用手撥開他後逃逸等（九十三年度偵字第一○○八號卷一第
    二○頁、第二一頁、卷二第一二六頁、第一二七頁、九十三
    年度訴字第六○一號卷第四○頁），被告既用手撥開被害人
    後逃跑，如被害人所述之我追出去，他機車已經發動了，我
    有拉到他的左上臂，他的左手向外揮舞，同時右手摧油門，
    車子在行進，我抓他的左手臂，被他拖行約十公尺，我就被
    他甩掉，隨即抓住他機車尾部，打算推他車子，但沒有成功
    ，他旋即蛇行逆向行駛離開現場等無誤，則揆諸最高法院91
    年度台上字第5700號判決之要旨「上訴人於原審僅承認有竊
    取被害人自用小客車之行為，否認有準強盜之犯行，然第一
    審法院依被害人所述之情形，勘驗該贓車，另由書記官進入
    駕駛座，關上車門，緊閉車窗及發動引擎，並由被害人跳上
    行李廂蓋大聲呼喊結果，該車於有人跳上行李廂蓋並大聲呼
    喊時，車內駕駛座之人確可感覺車身明顯晃動，並可清楚聽
    聞喊叫聲等情，有勘驗筆錄及錄影帶足憑。所辯不知被害人
    攀附車後，因開音響，未聞車外呼喊聲云云，殊無可取。稽
    諸上訴人竊車得逞後，即為被害人當場發現，迅即攀附車後
    ，口喊搶劫，阻止其駛走該車，上訴人仍悍然加速駛走該車
    ，甩落被害人後逃逸，顯然係出於防護贓物及脫免逮捕而對
    被害人施暴力」及79年度台上字第3656號之判決要旨「刑法
    第三百二十九條所謂當場，固不以實施竊盜或搶奪者尚未離
    去現場為限，即已離去盜所而尚在他人跟蹤追躡中者，仍不
    失為當場。上訴人甫得手後，即為被害人發覺，迅即追及，
    上訴人圖免逮捕，加速前行，將被害人拖行百餘公尺，仍係
    竊盜因脫免逮捕而當場施強暴，上訴意旨謂不生以強盜論之
    問題，要屬誤會」等，只要行為人有前揭最高法院判決要旨
    之所指之行為，仍成立準強盜之犯行，原判決認查無為脫免
    逮捕或防護贓物，而「主動」對證人施以強暴或脅迫之行為
    ，認被告不成立準強盜之犯行，與前揭最高法院判決之要旨
    ，尚有未合，又本件被告竊取之茅臺酒，依其所述係四瓶（
    九十三年度偵字第一○○八號卷一第二○頁、第一二六頁、
    九十三年度訴字第六○一號卷第四○頁），被害人即證人丙
    ○○亦稱係四瓶（九十三年度偵字第一○○八號卷一第二三
    頁），雖被告於偵查中另稱係二瓶，被害人即證人丙○○稱
    係六瓶，詳情可問店長（九十三年度偵字第一○○八號卷二
    第一二七頁），究竟被告當時係竊取幾瓶茅臺酒，尚有疑義
    ，原判決認係竊取六瓶，亦有未洽，是檢察官前揭之上訴，
    為有理由，應由本院將原審判決撤銷，又本件因原審諭知免
    訴係不當而撤銷，爰不經言詞辯論，逕將案件發回原審法院
    更為審理。
據上論斷，應依刑事訴訟法第三百六十九條第一項但書、第三百
七十二條判決如主文。
中　　華　　民　　國　　94　　年　　4 　　月　　18　　日
                  刑事第十庭  審判長法  官  陳正雄
                                    法  官  黃金富
                                    法  官  許宗和
以上正本證明與原本無異。
如不服本判決，應於收受送達後十日內向本院提出上訴書狀，其
未敘述上訴之理由者並得於提起上訴後十日內向本院補提理由書
（均須按他造當事人之人數附繕本）。
                                    書記官  沈秀容
中　　華　　民　　國　　94　　年　　4 　　月　　20　　日
